【裁判字號】    97,上訴,275
【裁判日期】    970416
【裁判案由】    重傷害
【裁判全文】
臺灣高等法院臺南分院刑事判決      97年度上訴字第275號
上  訴  人
即  被  告  丙○○
選任辯護人  盧奇南  律師
上  訴  人
即  被  告  乙○○
上列上訴人即被告因重傷害等案件，不服臺灣嘉義地方法院96年
度訴字第512號中華民國97年1月25日第一審判決（起訴案號：臺
灣嘉義地方法院檢察署96年度偵字第1142號），提起上訴，本院
判決如下：
    主      文
上訴駁回。
    事      實
一、丙○○與乙○○於民國 (下同)九十六年一月五日下午，在
    嘉義縣朴子市某處甘蔗園因抓田鼠之事與龔永智產生口角，
    龔永智隨即糾集甲○○、林則言及賴琮凱等人，於同日下午
    五時十五分許駕車前往嘉義縣太保市崙頂里崙子頂三十之二
    十五號丙○○住處前庭院，與丙○○、乙○○二人理論，進
    而演變為雙方各由丙○○持鋒利之大型鐮刀一把、乙○○持
    鐵管一支，林則言及賴琮凱亦各持鐵管一支對抗之肢體衝突
    ，嗣丙○○、乙○○竟共同基於普通傷害之犯意聯絡，由乙○○持上開鐵管，毆打甲○○之左手臂背部一下，致甲○○
    受有左臂神經叢受損之傷害，丙○○則逾越普通傷害之犯意
    聯絡，變更為使人受重傷之犯意，以該大型鐮刀猛力往甲○○之小腿部位揮砍，甲○○見狀躍起閃避，惟其左腳踝仍遭
    砍中，左腳掌幾遭削斷，經送醫救治後，甲○○仍受有左下
    足盤斷肢而嚴重減損一肢機能之重傷害。
二、案經甲○○訴由嘉義縣警察局水上分局報告臺灣嘉義地方法
    院檢察署檢察官偵查起訴。
    理      由
一、按被告以外之人於審判外之陳述，經當事人於審判程序同意
    作為證據，法院審酌該言詞陳述或書面陳述作成時之情況，
    認為適當者，亦得為證據。當事人、代理人或辯護人於法院
    調查證據時，知有第一百五十九條第一項不得為證據之情形
    ，而未於言詞辯論終結前聲明異議，視為有前項之同意，刑
    事訴訟法第一百五十九條之五定有明文。查本件認定事實所
    援引之證據，關於證據能力，提示被告丙○○、乙○○二人
    及辯護人均未於本案言詞辯論終結前聲明異議，而本院審酌
    該等審判外陳述作成當時之過程、內容、功能等情況綜合判
    斷，認具備合法可信之適當性保障而具證據能力，得採為認
    定事實之基礎，合先敘明。
二、訊據上訴人即被告丙○○、乙○○二人固均坦承有於上開時
    地與告訴人甲○○等人發生口角、衝突，被告丙○○亦坦認
    有持扣案大型鐮刀一把，往告訴人之小腿部位揮砍，而砍中
    告訴人之左腳踝，致告訴人之左腳掌幾遭削斷，受有左下足
    盤斷肢之傷勢等情不諱，惟均矢口否認有何傷害或重傷害之
    犯行，被告丙○○辯稱：當天告訴人甲○○等四人開車到伊
    家庭院，下車之後就一直罵伊父母親，伊要告訴人等不要罵
    ，告訴人等就拿鐵管出來，說要伊死，就一直打伊，所以伊
    才會拿鐮刀亂揮，要趕告訴人等，而且是因為告訴人又跑進
    來，所以才會砍到告訴人之腳云云。其辯護意旨辯以：被告
    丙○○係因遭告訴人等持鐵管攻擊，為免自己及家人受害，
    始持刀自衛，為正當防衛，縱認被告丙○○尚不應持刀傷害
    告訴人致如起訴書所載之傷勢，亦屬防衛過當；再依財團法
    人長庚紀念醫院嘉義分院（下稱長庚嘉義分院）九十六年六
    月四日函所載：「說明：三、……目前其左踝關節活動背屈
    及蹠屈皆受限，肌電圖檢查顯示神經未完全受損。常理而言
    ，復健後柳君左踝關節活動度應可再進步，但目前無法判斷
    最終可至之復原程度，一般來說於手術後持續復健一年為適
    宜的評估期。」等語，足見告訴人之傷勢尚未該當刑法第十
    條之重傷害甚明云云。被告乙○○則辯稱：當告訴人等在攻
    擊丙○○的時候，伊當時都在維護父親、母親，告訴人等沒
    有攻擊伊，所以伊也沒有碰到過鐵管云云。經查：
  (一)被告丙○○於上開時地，與告訴人等發生爭執，並取出鋒利
    之大型鐮刀一把，朝告訴人之小腿部位揮砍，告訴人見狀躍
    起閃避，惟其左腳踝仍遭砍中，左腳掌幾遭削斷之事實，業
    據被告丙○○坦承不諱，核與證人甲○○、龔永智、林則言
    、賴琮凱及當時與被告等一同在該處泡茶之友人蔡諸元、被
    告之父楊金能、母楊林謹、共同被告乙○○等人於原審證述
    情節相符，且有告訴人甲○○診斷證明書、病歷資料、臺灣
    嘉義地方法院九十六年十月五日當庭勘驗筆錄、受傷情況照
    片等附卷及該大型鐮刀扣案可證，堪認屬實。
  (二)被告乙○○持鐵管毆打告訴人之情，亦據證人即告訴人甲○○於原審證述明確（參見原審卷第七十三頁），並據證人林
    則言、賴琮凱等人於原審結證屬實（參見原審卷第九十四頁
    、第一三六頁）。被告乙○○固辯稱當時在維護父母親，雖
    然告訴人甲○○等未針對伊父母，但伊父母一直要靠近，伊
    是在維護父母，並未攻擊告訴人云云，證人即被告之友人蔡
    諸元、被告之父楊金能、母楊林謹、共同被告丙○○等人雖
    亦證稱未見被告乙○○毆打告訴人甲○○云云。惟證人楊金
    能、楊林謹、蔡諸元於原審均一致證稱告訴人甲○○等當時
    係針對被告丙○○而來，並非被告之父母（參見原審卷第一
    ○九頁、第一一○頁、第一一七頁、第一二四頁），且證人
    楊金能復證述：「（四個人拿鐵管之後，你如何反應？）我
    不敢靠近，我就閃到一旁。（是否有什麼人阻擋你，不要讓
    你靠過去？）我本來就沒有要靠過去。」等語（參見原審卷
    第一一○頁），則告訴人等當時既非針對被告之父母，證人
    楊金能復已閃到一旁，並未想要靠近發生衝突之現場，被告
    乙○○理應無庸特別維護其父母；且若謂被告乙○○當場完
    全未為其兄丙○○助勢，而任由被告丙○○一人單獨與告訴
    人等四人起肢體衝突，亦顯與常情不符。況告訴人甲○○確
    因此受有左臂叢神經受損致左手指細動作不佳之傷害之情，
    亦有長庚嘉義分院診斷證明書二紙在卷足稽（參見偵卷第二
    十四頁、原審卷第十五頁），核與證人甲○○、林則言、賴
    琮凱等人於原審證述情節相符，是證人甲○○、林則言、賴
    琮凱等人上開證述應認與事實相符而堪採信。被告乙○○上
    開所辯，則與常情不符，應係事後圖卸之詞，證人即共同被
    告丙○○、其父楊金能、母楊林謹、友人蔡諸元所述，亦屬
    迴護被告乙○○之詞，均難憑採。至扣案之鐵管三支經送鑑
    驗結果，無法採集到可資比對之指紋，有內政部警政署刑事
    警察局九十六年七月十三日刑紋字第○九六○○九六九九八
    號函在卷可查（參見原審卷第三十九頁），然因上開鐵管業
    經未戴手套之到場處理及派出所警員多人觸碰過之情，業據
    被告乙○○供述在卷（參見原審卷第三十五頁），顯見上開
    鐵管上之指紋業遭污染，故事後其上無法採得被告乙○○之
    指紋，亦無法依此遽認被告乙○○確實未曾持上開鐵管毆打
    告訴人甲○○，而為有利被告乙○○之認定，至為顯然。
  (三)被告丙○○、乙○○二人及證人即其父楊金能、母楊林謹、
    友人蔡諸元，固於原審均供證稱：當時被告丙○○係先遭告
    訴人等四人同時持長條鐵管持續毆打，逼迫至牆邊無路可退
    後，始取出該把鐮刀反抗，被告丙○○之右手掌虎口並因此
    受傷云云。然告訴人甲○○、龔永智、林則言、賴琮凱等人
    均堅決否認先持鐵管攻擊被告等人；且據證人蔡諸元於原審
    證稱：當時被告乙○○有要把被告丙○○擋開，伊於被告丙○○取出鐮刀後，亦有去擋被告丙○○，要被告丙○○等人
    不要吵架，然後被被告丙○○掙脫，對方就一直退，退到車
    子那裡等語（參見原審卷第一二六頁、第一三一頁），則倘
    被告二人上開所述屬實，被告丙○○確遭告訴人等四人同時
    持長條鐵管持續亂棒毆打，並逼迫至牆邊無路可退之情況下
    ，其弟即被告乙○○及友人蔡諸元應無阻止被告丙○○對顯
    係現在不法之侵害加以反抗、防衛自身安全之理，是被告丙○○、乙○○二人及證人即其父楊金能、母楊林謹、友人蔡
    諸元等人供證稱被告係先遭告訴人等攻擊，始持刀反擊云云
    ，實令人質疑。況若被告二人上開所述屬實，則被告丙○○
    在遭告訴人等四人同時持長條鐵管持續毆打，並逼迫至牆邊
    無路可退之情況下，理應身體有多處受傷，至少在頭部或頸
    部或肩膀應有遭受毆打，手臂亦因抵擋亂棒而受有鈍器傷，
    然被告等卻謂被告丙○○於遭受持續亂棒攻擊後，僅右手掌
    虎口受傷，殊難想像，而被告等復無法提出診斷證明書或受
    傷照片等相關資料以實其說，亦顯不合常理。嗣被告丙○○
    、乙○○等另再於原審審理時辯稱：被告丙○○遭受鐵管攻
    擊時，係持小木椅抵擋云云，並提出該小木椅為證，然經原
    審當庭勘驗結果：以被告等所稱遭受告訴人等持以毆打之扣
    案鐵管，稍加施力敲打該木椅，該鐵管沒有任何凹陷痕跡，
    該木椅椅面邊緣卻產生明顯之輕微凹陷痕跡（參見原審卷第
    一五二頁），而扣案三支鐵管其中二支已彎曲變形，足見當
    時敲打之力道甚為猛烈，然該木椅除上開當庭敲打之輕微凹
    痕外，卻未見有任何其他明顯之凹痕，有該木椅及鐵管之照
    片共六張附卷可考（參見原審卷第一五九頁至第一六一頁）
    ，嗣被告等亦無法提出家中有何遭告訴人等以鐵管敲打而留
    下明顯凹痕之小木椅為證（參見原審卷第二一六頁），自亦
    難認被告等此部分所述屬實。雖被告丙○○復於本院上訴審
    審理時又稱：當時我拿錯椅子，我今天帶來的才是當時我抵
    擋用的椅子云云。但被告丙○○於原審提出之所謂抵擋用之
    椅子經原審仔細勘驗認為與事實不符後，再於本院上訴審提
    出另一張椅子要供本院查看，本院認該木椅在當場既未查扣
    ，第一次由被告丙○○私自所提出之木椅應係較真實，不能
    以經原審認為不足為被告丙○○有利證明後，另再提出一張
    有經過敲打痕跡之椅子要供本院參酌，是本院認被告丙○○
    於本院上訴審所提出之另一張木椅是否係當時抵擋用之木椅
    或係被告丙○○為了取得對其有利之證明而於事後再敲打造
    成之痕跡，本院認亦有可疑，應仍以原審當庭勘驗木椅之事
    實為正確。是被告丙○○、乙○○二人及證人即其父楊金能
    、母楊林謹、友人蔡諸元等人供證稱被告係先遭告訴人等攻
    擊，始持刀反擊云云，難認屬實，應係事後圖卸及迴護被告
    等之詞，均不足採。
  (四)再按刑法第二十三條明定正當防衛之要件為「對於現在不法
    之侵害，而出於防衛自己或他人權利之行為」，從上開「出
    於防衛自己或他人權利之行為」一語所顯示行為之目的性，
    揭櫫行為人應具防衛之意思，始得謂為正當防衛。最高法院
    亦闡釋其要旨謂：必以一方初無傷人之行為，因排除對方不
    法之侵害而加以還擊，始得以正當防衛論。而互毆係屬多數
    動作構成單純一罪而互為攻擊之傷害行為，縱令一方先行出
    手，而還擊一方在客觀上苟非單純僅對於現在不法之侵害為
    必要排除之反擊行為，因其本即有傷害之犯意存在，則對其
    互為攻擊之還手反擊報復行為，自無主張防衛權之餘地（最
    高法院三十年上字第一○四○號判例及八十四年度臺非字第
    二○八號判決參照）。訊據證人蔡諸元證稱：被告丙○○拿
    刀子出來，因告訴人等人一直加以毆打而生氣等語（參見原
    審卷第一二五頁），被告丙○○亦不諱言坦承：欲趕告訴人
    等人走，告訴人等人不從，伊有被激怒，伊蹲馬步，刀子就
    從右往左掃過去等語（參見原審卷第一五二頁至第一五三頁
    ）。上開關於被告丙○○於案發當時情緒處於氣忿之狀態，
    兩者供述一致，殆無疑義，則被告丙○○持扣案大型鐮刀猛
    力朝告訴人甲○○小腿部位揮砍之行為，客觀上顯係積極還
    擊發洩之舉，足徵其報復之心理，堪認其主觀上洵有重傷害
    之故意，其遏抑告訴人等之持續攻擊，僅為其故意重傷害行
    為附帶反射之結果而已，況告訴人甲○○當時係空手，並無
    持鐵管或其他任何兇器，自無容被告丙○○主張正當防衛以
    阻卻違法而邀寬典。則本件既非被告等先遭受告訴人等之攻
    擊，始出於防衛之意思反擊，即與正當防衛之要件不符，更
    無成立防衛過當之餘地，至為灼然，被告丙○○、乙○○等
    上開所辯均不足採。
  (五)告訴人因本件所受之傷勢經送長庚嘉義分院鑑定，結果為：
    告訴人之主要傷勢為左下足盤斷肢，其於九十六年十一月七
    日至該院復健科醫師門診評估，其使用柺杖代步協助左腳著
    地行走，當時其左踝關節活動背屈十度，蹠屈五度，整體角
    度十五度，一般來說踝關節活動度背屈約可達二十度，蹠屈
    可達四十五度，整體角度六十五度，故告訴人踝關節活動度
    喪失達百分之七十以上，若以身心障礙者鑑定表標準來說，
    其有踝關節機能顯著障礙。再之，其九十六年十一月十四日
    神經傳導及肌電圖檢查，與九十六年五月二十一日相比較，
    左腳腓神經與脛神經的運動神經傳導振幅均有下降情況，在
    此兩條神經支配的足部肌肉均有持續去神經情況，即整體來
    說告訴人左腳神經傳導檢查有退步的情況。最後，足在行走
    、站立平衡均為不可或缺的器官，告訴人因踝關節活動受限
    及神經損傷，須使用柺杖代步協助左腳著地行走，且其手術
    後與自行復健已超過半年，預估未來再有進步之可能性不高
    等情，有該院九十六年十一月二十一日（九六）長庚院嘉字
    第○一一九六號函暨鑑定結文附卷可憑（參見原審卷第一八
    四頁至第一八六頁），足見告訴人甲○○之踝關節活動度喪
    失達百分之七十以上，若以身心障礙者鑑定表標準來說，其
    踝關節機能已屬顯著障礙，必須使用柺杖協助左腳著地行走
    ，且預估未來再有進步之可能性不高，已嚴重減損其足部之
    功能，是告訴人甲○○因本件被告丙○○之行為所受之傷害
    ，確已達刑法第十條第四項第四款所定嚴重減損一肢機能之
    重傷程度無疑。辯護意旨稱告訴人之傷勢尚未該當刑法第十
    條之重傷害云云，尚不足採。
  (六)又當時被告丙○○持鋒利之大型鐮刀一把，往告訴人之小腿
    部位揮砍，雖告訴人見狀躍起閃避，惟其左腳踝仍遭砍中，
    左腳掌幾遭削斷，經送醫救治後，仍受有左下足盤斷肢而嚴
    重減損一肢機能之重傷害，足見被告丙○○當時用力甚猛，
    應有欲砍斷告訴人腳部之故意；參以，證人即告訴人甲○○
    並於原審證稱：「他砍到我的腳的時候，龔永智問他，也沒
    有什麼事情，為何要砍我，丙○○就回答，他就是故意要砍
    斷」等語（參見原審卷第七十八頁），益證被告丙○○當時
    確應明知持該把鋒利之大型鐮刀，往告訴人甲○○之小腿部
    位猛力揮砍，將造成腳部斷肢而毀敗或嚴重減損足部機能之
    重傷害，而仍執意為之，是被告丙○○有重傷害之故意，亦
    至顯然。
  (七)綜上所述，本件事證明確，被告丙○○、乙○○二人犯行均
    堪認定。
三、核被告丙○○所為，係犯刑法第二百七十八條第一項之重傷
    罪；被告乙○○所為，係犯刑法第二百七十七條第一項之傷
    害罪。被告二人就普通傷害犯行間，有犯意聯絡及行為分擔
    ，為共同正犯，惟被告丙○○此部分共同傷害之犯行，業為
    嗣變更後之重傷害犯行所吸收，不另論罪。
四、另被告丙○○固尚未與告訴人達成民事損害賠償和解，及於
    本件並未全然坦承犯行，對告訴人所造成之傷害亦非輕，所
    為固有非是，惟本院審酌被告丙○○除前於六十八年間因賭
    博案件經判處罰金之輕刑外，別無其他犯罪前科紀錄，有臺
    灣高等法院被告前案紀錄表一紙可證，素行尚屬良好，而本
    件純屬偶發事件，係因證人龔永智先糾集告訴人等數人至被
    告丙○○之住處前尋釁所肇致，被告丙○○因無法忍受遭諸
    位年輕人（按案發時甲○○僅二十歲、林則言僅二十二歲、
    賴琮凱僅二十一歲、龔永智為三十一歲）糾集前來自宅前，
    更係在眾親友面前遭挑釁，始因氣憤，一時失慮，持大型鐮
    刀揮砍告訴人，然於砍中告訴人之腳後立即停手，未再繼續
    攻擊告訴人等，且事後亦曾表示欲以新臺幣十餘萬元賠償告
    訴人之損失（參見原審卷第八十四頁），然未取得告訴人之
    同意，始迄今仍未與告訴人達成民事損害賠償和解，足見其
    惡性尚非重大，是認其經本案偵審程序，應已受到很大之教
    訓，如科予長期監禁，顯超越矯正需要，亦為社會資源之浪
    費，況本件係偶發行為，因一時失慮致罹最輕本刑五年以上
    之重典，其犯罪情狀顯可憫恕，客觀上足以引起一般同情，
    認為即予宣告法定最低刑期猶嫌過重，爰依刑法第五十九條
    規定，酌量減輕其刑。
五、原審適用刑法第二十八條、第二百七十七條第一項、第二百
    七十八條第一項、第五十九條、第四十一條第一項前段，刑
    法施行法第一條之一第一項、第二項前段之規定，並審酌被
    告丙○○除前於六十八年間因賭博案件經判處罰金之輕刑外
    ，別無其他犯罪前科紀錄，素行尚屬良好，被告乙○○並無
    任何判刑前科紀錄，素行亦屬良好，有臺灣高等法院被告前
    案紀錄表二紙可證，及被告二人均係之國小畢業之智識程度
    、從事務農之生活狀況，均未坦承犯行之犯後態度，本案因
    告訴人等尋釁在先，渠等犯罪之動機、目的、手段，分別對
    告訴人所造成傷害之程度，尚未與告訴人達成和解，被告丙○○所為應依刑法第五十九條規定酌量減輕其刑等一切情狀
    ，分別對被告丙○○以重傷罪，量處有期徒刑參年陸月及對
    被告乙○○以共同犯傷害罪，處有期徒刑肆月，如易科罰金
    ，以新臺幣壹仟元折算壹日。又對被告乙○○部分說明犯罪
    在九十六年四月二十四日以前者，除本條例另有規定外，依
    下列規定減刑：一、死刑減為無期徒刑。二、無期徒刑減為
    有期徒刑二十年。三、有期徒刑、拘役或罰金，減其刑期或
    金額二分之一。中華民國九十六年罪犯減刑條例第二條第一
    項定有明文。而被告乙○○上開犯行之犯罪時間在九十六年
    四月二十四日以前，復無該條例所規定不得減刑之例外情形
    ，自合於上開條例第二條第一項第三款之規定，應依法減其
    宣告刑二分之一，並對被告乙○○減為有期徒刑二月，併諭
    知易科罰金之折算標準。又說明沒收在立法上屬於從刑之一
    種，刑法除違禁物應強制沒收，採義務沒收主義外，均採職
    權沒收主義，即沒收與否，審理之法院本有裁量之權。又沒
    收之目的，除在考量能否達到預防犯罪之作用外，亦應審酌
    得否維護公共利益或公共安全。而本件係屬偶發事件，扣案
    鐮刀又係被告等從事耕作日常使用之器具，應無再用以犯罪
    之虞，若未宣告沒收，尚與公共利益或公共安全並無顯然違
    背；至扣案鐵管共有三支，當時分為證人林則言、賴琮凱及
    被告乙○○所持用，然渠等已無法分辨究係分別持用何支鐵
    管，況被告等亦否認上開鐵管為渠等所有，爰均不併予宣告
    沒收，附此敘明等情。本院經核其認事用法，均無不當，量
    刑亦稱妥適。被告丙○○、乙○○二人上訴意旨，猶執前詞
    ，否認犯罪云云，為無理由，應予駁回。
據上論結，應依刑事訴訟法第368條，判決如主文。
本案經檢察官李傳來到庭執行職務。
中    華    民    國    97    年    4     月    16    日
                  刑事第五庭    審判長法  官  楊明章
                                      法  官  戴勝利
                                      法  官  顏基典
以上正本證明與原本無異。
重傷害部分如不服本判決，應於收受本判決後十日內向本院提出
上訴書狀。其未敘述上訴理由者並得於提起上訴後十日內向本院
補提理由書狀（均須按他造當事人之人數附繕本）「切勿逕送上
級法院」。
傷害罪部分不得上訴。
                                      書記官  呂嘉文
中    華    民    國    97    年    4     月    17    日
附錄本案論罪科刑法條：
中華民國刑法第277條（普通傷害罪）
傷害人之身體或健康者，處三年以下有期徒刑、拘役或一千元以
下罰金。
犯前項之罪因而致人於死者，處無期徒刑或七年以上有期徒刑；
致重傷者，處三年以上十年以下有期徒刑。
中華民國刑法第278條（重傷罪）
使人受重傷者，處五年以上十二年以下有期徒刑。
犯前項之罪因而致人於死者，處無期徒刑或七年以上有期徒刑。
第一項之未遂犯罰之。

司法院資訊處製作；財團法人民間司法改革基金會備份。
